臺灣高等法院刑事判決
109年度上易字第17號
上  訴  人  
即  被  告  許菀真



上列上訴人即被告因家庭暴力防治法之傷害案件，不服臺灣士林
地方法院108年度易字第491號，中華民國108年11月15日第一審
判決（聲請簡易判決處刑案號：臺灣士林地方檢察署108年度偵
字第1410號），提起上訴，本院判決如下：
    主  文
上訴駁回。
    事  實
一、乙○○與甲○○前為男女朋友（並未同居，非家庭暴力防治法所
    定之家庭成員關係），已於民國107年3月底某日分手。2人
    於同年4月20日晚間用餐完畢後，因甲○○表示許莞真仍有東
    西在其住處未拿走，故載同乙○○前往新北市○○區○○街00號甲
    ○○住處取物，俟車輛於上址地下停車場停妥後，時至同日晚
    上22時許，甲○○見乙○○無意一同上樓，反而低頭觀看自身手
    機，甲○○因而伸手前探，欲取得乙○○手機查看，乙○○見狀，
    竟基於傷害他人身體之犯意，徒手拉扯甲○○，致甲○○受有左
    手手掌食指與中指、中指與無名指指縫上方處抓傷、右手前
    臂約5處抓傷等表淺性傷害。
二、案經甲○○訴由臺灣士林地方檢察署檢察官偵查後聲請簡易
    判決處刑，嗣經原審改為通常程序審理。
    理  由
壹、證據能力部分：
　　檢察官及被告對於原審作為得心證依據之被告以外之人於審
    判外陳述，均全部同意作為證據，原審審酌各項證據作成時
    之狀況，認為並無不可信或不適當之情事，依刑事訴訟法第
    159條之5第1項規定，均有證據能力。至其餘非供述證據，
    原審查無有何違反法定程序取得之情形，應認俱有證據能力
    。   
貳、實體部分：
一、訊據被告乙○○固坦承有於上揭時、地與告訴人甲○○發生口角
    爭執之情事，惟矢口否認有何傷害犯行，辯稱：當時告訴人
    衝過來伸手要搶我手機，為防免手機遭告訴人搶走，雙方就
    發生拉扯，因此才會不小心造成告訴人受傷，我是正當防衛
    云云。經查：
  ㈠證人即告訴人於原審審理時證稱：我與被告吃完飯，有跟被
    告說她還有東西在我住處，我要回住處拿還給她，被告沒有
    反對的意思，到了我家停車場後，被告不願意上樓，就一直
    站在原處看她的手機，我就問她為何不上樓，她就不回答，
    繼續看她的手機，我準備要伸手去看她的手機，被告就抓狂
    ，就開始亂抓、亂踢，我的手因此受傷；受傷的部分就如我
    提出的照片，手掌和手臂的前臂等語（見原審卷第56至58、
    60頁），並有傷勢照片3 張在卷可憑（見他卷第7、9頁）。
    而被告就其有傷及告訴人一節，亦不爭執（見他卷第35頁；
    偵卷第21頁、原審卷第63頁；本院卷第107、132頁），復有
    被告以Line通訊軟體暱稱「茶茶」向告訴人傳送：「Sorry 
    （貼圖）。無意抓傷你。洗完澡記得擦藥」訊息之照片在卷
    可證（見他卷第7頁），足認被告於客觀上確有出手拉扯告
    訴人，並致告訴人受傷等情。參以被告乃一智慮成熟之成年
    人，對於徒手拉扯告訴人將足以造成告訴人受有傷害之結果
    自應有所認識，竟仍執意拉扯告訴人手部，致告訴人受有前
    開傷害結果，堪認被告主觀上具有傷害之故意無訛。綜此，
    被告故意傷害告訴人，致告訴人受有前揭傷害一情，應堪認
    定。
  ㈡茲有疑義者，在於被告與告訴人拉扯，造成告訴人受有傷害之結果，是否符合正當防衛情事，而可以阻卻違法。查被告雖提出自己於與告訴人拉扯過程中，亦受有左手肘及左膝挫傷之國防醫學院三軍總醫院附設民眾診療服務處107年4月27日診斷證明書為據（見他卷第48頁）。惟按正當防衛必須對於現在不法之侵害始得為之，侵害業已過去，即無正當防衛可言。至彼此互毆，又必以一方初無傷人之行為，因排除對方不法之侵害而加以還擊，始得以正當防衛論。故侵害已過去後之報復行為，與無從分別何方為不法侵害之互毆行為，均不得主張防衛權（最高法院30年度上字第1040號判決可資參照）。本案告訴人案發當時，既係伸手欲探取被告手機，當係隻手為之，被告復自陳其手機一直緊握於右手內（見原審卷第68頁），衡情被告為防免手機遭取，自係盡量將持手機之手往己身反方向伸展，並以另手阻擋、或撥、揮告訴人所伸之手之方式，拉開自己手機與告訴人間之距離，則告訴人有可能受到之傷害，應只落在探取之手上，要無雙手皆受有抓傷之結果。惟觀之告訴人受傷照片，其傷勢係分布於左手手掌指縫上方處及右手前臂處，顯非僅係因單純阻擋告訴人拿取手機之動作所造成，應係另有積極伸手抓、扯等發動攻擊之動作所致，是以此等雙方相互迎、還數舉之攻防行為，自無從認定僅係被告單方之防衛行為。從而，被告辯稱其係出於正當防衛之因而傷害告訴人云云，難認可採。
  ㈢綜上，被告所辯，應屬卸責之詞，委無可採，本案事證明確
    ，被告犯行堪以認定，應予依法論科。
二、論罪：
　㈠按行為後法律有變更者，適用行為時之法律。但行為後之法
    律有利於行為人者，適用最有利於行為人之法律，刑法第2
    條第1項定有明文。查被告於行為後，刑法第277條第1項規
    定業於108年5月29日修正公布，並自同年月31日起生效施行
    。修正後，僅將刑責從「3年以下有期徒刑、拘役或1,000元
    以下罰金」提高為「5年以下有期徒刑、拘役或50萬元以下
    罰金」，犯罪構成要件不變，經比較新舊法之結果，修正後
    之規定並未較有利於被告，是應依刑法第2條第1項前段規定
    ，適用修正前刑法第277條第1項之規定處斷。
  ㈡核被告所為，係犯修正前刑法第277條第1項之傷害罪。而按
    被害人年滿16歲，遭受現有或曾有親密關係之未同居伴侶施
    以身體或精神上不法侵害之情事者，準用第9條至第13條、
    第14條第1項第1款、第2款、第4款、第9款至第13款、第3 
    項、第4項、第15條至第20條、第21條第1項第1款、第3款至
    第5款、第2項、第27條、第28條、第48條、第50條之1、第5
    2條、第54條、第55條及第61條之規定；前項所稱親密關係
    伴侶，指雙方以情感或性行為為基礎，發展親密之社會互動
    關係，家庭暴力防治法第63條之1第1項、第2項分別定有明
    文。次按家庭暴力罪者，謂指家庭成員間故意實施家庭暴力
    行為而成立其他法律所規定之犯罪，家庭暴力防治法第2條
    第2款亦定有明文。而家庭暴力防治法所定家庭成員，包括
    下列各員及其未成年子女：一、配偶或前配偶。二、現有或
    曾有同居關係、家長家屬或家屬間關係者。三、現為或曾為
    直系血親或直系姻親。四、現為或曾為四親等以內之旁系血
    親或旁系姻親，家庭暴力防治法第3條亦定有明定。查本案
    被告與告訴人於案發前，係曾交往約10年之男女朋友，惟並
    未同居等情，業據被告、告訴人陳明在卷（見原審卷第32、
    66頁），是其等雖曾為家庭暴力防治法第63條之1第2項所稱
    之親密關係伴侶，惟非屬家庭暴力防治法第3 條之家庭成員
    關係，且家庭暴力防治法第63條之1第1項並未準用同法第2 
    條第2款家庭暴力罪規定，聲請意旨認被告所犯屬家庭暴力
    防治法第2條第2款之家庭暴力罪，容有誤會，附此敘明。
叁、駁回上訴之理由：　
　　原審本於同上見解，認被告罪證明確，適用刑法第2條第1 
    項前段、第42條第3項，修正前刑法第277條第1項，刑法施
    行法第1條之1等規定，並審酌被告與告訴人原曾為交往10年
    之男女朋友，被告因受告訴人欲窺視其手機而出手傷害告訴
    人，固有不是之處，惟審酌其於犯後旋向告訴人表達歉意（
    參告訴人提出Line訊息之手機翻拍照片，見他卷第7 頁），
    雖被告否認犯罪，且未與告訴人就本案傷害犯行達成和解，
    惟雙方於107年5月17日就交往期間所生之借貸、贈與及因而
    所生之損害達成和解，被告亦已給付新臺幣5萬元與告訴人
    ，此有公證書、和解契約書等在卷可憑（見原審108 年度士
    簡字第402號卷第21至23頁），堪認被告犯後態度並非惡劣
    ，並衡酌其素行尚佳，有本院被告前案紀錄表在卷可稽，為
    大學畢業之智識程度，及其犯罪時所受之刺激、犯罪手段、
    告訴人所受傷勢甚微、生活及家庭狀況等一切情狀，量處罰
    金新臺幣1萬元，並諭知易服勞役之折算標準。復說明本案
    雖符合緩刑之法定要件，然被告就本案否認犯行，尚未能與
    告訴人就本案傷害犯行取得告訴人之諒解或達成和解，既已
    審酌上揭情狀而為量刑，若再予以緩刑之宣告，恐難達警惕
    之效果，綜合上開情節，認為不宜為緩刑之宣告等情，核原
    審之認事用法尚無不合，量刑以及不予緩刑之宣告亦屬妥適
    。被告猶執正當防衛前詞，提起本案上訴，否認犯行，業經
    本院指駁同前，難認被告上訴有理由，應予駁回。
據上論斷，應依刑事訴訟法第368條，判決如主文。
本案經檢察官黃仙宜聲請簡易判決處刑，檢察官孫治遠到庭執行
職務。
中　　華　　民　　國　　109 　年　　3 　　月　　19　　日
                  刑事第二十一庭審判長法　官  許宗和
                                      法　官  章曉文
                                      法　官  黃玉婷
以上正本證明與原本無異。
不得上訴。
                                      書記官  傅國軒
中　　華　　民　　國　　109 　年　　3 　　月　　20　　日
附錄：本案論罪科刑法條全文
修正前刑法第277 條（普通傷害罪）
傷害人之身體或健康者，處3 年以下有期徒刑、拘役或1 千元以
下罰金。
犯前項之罪因而致人於死者，處無期徒刑或7 年以上有期徒刑；
致重傷者，處3 年以上10年以下有期徒刑。